臺灣高等法院刑事判決　　　　　　　　　　　　　　九十年度上更(一)字第三一一號
　　上　訴　人
　　即　被　告　甲○○
　　選任辯謢人　李勝雄
　　　　　　　　馬潤明
右上訴人，因偽造文書案件，不服台灣台北地方法院，八十三年度訴字第二六二四號
，中華民國八十七年十月二十七日第一審判決（起訴案號：台灣台北地方法院檢察署
八十三年度偵字第一七七九九號），提起上訴，經判決後，由最高法院發回更審，本
院判決如左：
    主      文
原判決撤銷。
甲○○行使偽造私文書足以生損害於公眾及他人，處有期徒刑陸月，如易科罰金，以
佰元折算壹日，緩刑年。
入境登記表（編號為0000000000）旅客簽名欄上偽造之「洪調舜」署押沒
收之。
    事      實
一、甲○○（即史明）早年畢業於日本國早稻田大學政治經濟系，於民國（下同）四
    十一年（西元一九五二年）離開台灣至日本，因其長期關注台灣政治發展，在日
    本鼓吹「台灣獨立」，經台灣高等法院檢察署以涉嫌叛亂罪嫌，於七十六年七月
    十日發佈通緝（甲○○涉嫌叛亂一案，始經台灣高等法院檢察署以其主張台灣獨
    立僅係單純之政治理念、言論、主張為由，於八十三年七月二十五日以該署八十
    二年度偵緝字第二號案件處分不起訴在案）。為返國觀察八十二年年底之台灣地
    區縣市長選舉，明知進出國境應向主管機關申請許可，竟未向我國入出境主管機
    關即內政部警政署入出境管理局申請入境許可並未獲洪調舜之授權，於八十二年
    （西元一九九三年）十月二十二日冒用洪調舜之名義，持洪調舜（洪調舜本人不
    知情）所有之中華民國護照（號碼為Ｘ0000000）搭乘ＵＡ八四五號班機
    ，自美國洛杉磯飛抵桃園中正機場時，與同機返台之乙○○基於共同偽造及行使
    私文書之意思，委由乙○○填寫編號0000000000號之入境登記表上旅
    客應自行記載之部分，爾後再由甲○○在該登記表上簽名欄偽造洪調舜之簽名，
    以作為洪調舜之私文書即其入境登記書，甲○○進而持該入境登記表予中正機場
    查驗員，供入關查證，因查驗員未查覺其情而予放行，足以生損害國家入出境安
    全檢查單位對安全檢查之正確性及洪調舜之權益。嗣甲○○於八十二年（西元一
    九九三年）十月二十六日於國道中山高速公路新營收費站為警緝獲，始知上情。
二、案經內政部警政署刑事警察局報請台灣高等法院檢察署偵查，再由該署移由台灣
    台北地方法院檢察署檢察官偵查起訴。
    理      由
一、上訴人即被告甲○○於原審固坦承別號為史明，畢業於日本國早稻田大學政治經
    濟系，及西元一九五二年離開台灣，至西元一九九三年始第一次返回台灣，暨未
    向內政部警政署入出境管理局申請入境許可及在國道高速公路新營收費站為警緝
    獲，然否認有何犯行，辯稱伊沒有犯罪，沒有偽造文書，伊不承認中華民國政府
    ，伊回台灣是很自然之事，又已不記得何時何地如何入境台灣及伊不知進入國境
    須向主管機關申請許可之規定云云。另被告辯護人於原審辯稱，被告世居台北市
    士林區，依憲法第十條規定，人民有居住及遷徒自由，被告自有自日本返回台灣
    之權利，而國家安全法限制本國人返國自屬違憲，是被告並未違反國家安全法。
    又檢察官據以起訴被告涉有偽造文書犯嫌，無非以內政部警政署刑事警察局之鑑
    驗通知書為據，然該鑑驗通知書業已載明「惟因可比對的類同字跡太少，本結果
    僅供參考」，足知該證據不足以證明被告偽造文書。另法院固委託憲兵學校鑑定
    被告之筆跡，且該校亦鑑定「洪調舜入境登記表」旅客簽名欄上之「洪調舜」簽
    名即為被告之筆跡，然因該校有無鑑定之專業資格、經驗，甚有疑問，且該校為
    軍法機關，而本件為政治性案件，是憲兵學校之鑑定不宜採用。且法院亦曾委託
    法務部調查局鑑定被告之筆跡，然該局業已表明無法鑑定，益徵本件無證據證明
    被告偽造文書云云。
二、經查：
  (一)被告別號為史明，其自四十一年離開台灣至日本後，至八十二年始第一次返回台
    灣，且其在日本期間因鼓吹「台灣獨立」，經台灣高等法院檢察署於七十六年七
    月十五日以其涉嫌叛亂發佈通緝，嗣於八十二年十月二十六日警方於國道中山高
    速公路新營收費站緝獲被告，及台灣高等法院檢察署於八十三年七月二十五日以
    被告所鼓吹之「台灣獨立」尚屬言論主張而為不起訴，以及被告於八十二年返回
    台灣時並未向主管機關申請入境許可之事實，除據被告供述外，亦有台灣台北地
    方法院檢察署通緝資料查詢表、法務部調查局台北縣調查站八十二年十月二十六
    日（八二）藩偵字第四四五五七號函影本及台灣高等法院檢察署八十二年度偵緝
    字第二號不起訴處分書影本及內政部警政署入出境管理局八十二年十二月二十四
    日（八二）境慎字第四四六一五號函附卷可佐。
  (二)編號0000000000號入境登記表旅客簽名欄上係以「洪調舜」之名字署
    名之事實，有該入境登記表原本附於八十三年度偵字第一七七九九號偵查卷第五
    十五頁可參。
  (三)於八十二年十月二十日搭乘ＵＡ八四五號班機自美國洛杉磯飛抵桃園中正機場持
    上開入境登記表接受入境檢查之旅客，係同時以洪調舜所有之中華民國護照（編
    號為Ｘ0000000）入境之事實，除據證人即當日執行入境檢查之中正機場
    查驗員馬奼方供述在卷外，亦有內政部警政署入出境管理局八十七年一月十四日
    （八七）境信昌字第０一０二九號函附卷可稽。
  (四)洪調舜並未於八十二年十月二十日入境及其並不知他人使用其名義亦未授權他人
    使用其名義，於八十二年十月二十日入境之事實，亦據被害人洪調舜於八十三年
    五月三十日警詢時供述明確。
  (五)被告於八十二年十月二十五日曾告知黃金和其八十二年返回台灣之目的，係為了
    觀察八十二年底台灣地區縣市長選舉之事實，亦據證人黃金和於八十二年十月二
    十六日接受偵訊時供承屬實。
  (六)證人乙○○於本院調查時證稱：「洪調舜名義的入境登記表是我填寫完後，由中
    間人員轉交給史明，我不可能直接交給史明使用」、「問：你是否於八十二年十
    月二十二日和甲○○一起搭乘ＵＡ八四五號班機自美國洛杉磯飛抵桃園中正機場
    ？答：我們沒有坐在一起，他是名人，我們坐在不同的位置，洪調舜名義入境登
    記表，是有另人交給甲○○使用」云云（見本院本審卷第五七頁），參酌上開入
    境登記表上字跡（除旅客簽名欄「洪調舜」字跡）與乙○○本人之入境登記表上
    字跡相符，此業經內政部警政署刑事警察局鑑定明確，有該局八十二年十二月七
    日刑鑑字第三六一一號鑑定書可稽（見八十三年度偵字第一七七九九號卷第四十
    五頁）。可認被告甲○○係於八十二年十月二十二日搭乘美國聯合航空公司八四
    五班機，自美國洛杉磯飛抵桃園中正機場，入境時所持用之「入境登記表」是由
    同機之乙○○代為填寫（其上旅客簽名欄留白）後轉交被告甲○○使用等情。
  (七)按「法院或檢察官得囑託醫院、學校或其他相當之機關為鑑定，或審查他人之鑑
    定。」刑事訴訟法第二百零八條第一項定有明文，因此法院自得就有關鑑定事項
    囑託素有研究之機關為鑑定。而中華民國司法審判實務上，就有關筆跡真偽之鑑
    定，往往均囑託法務部調查局、內政部警政署刑事警察局或憲兵學校等機關為鑑
    定，且其等所為鑑定結果亦獲得各審法院所採納，亦為眾所週知之事實，是憲兵
    學校就筆跡之鑑定為素有研究之機關，自毋庸置疑，故被告辯護人質疑憲兵學校
    有無鑑定筆跡之知識經驗及專業資格顯屬多慮。又「證據之證明力由法院自由判
    斷」為刑事訴訟法第一百五十五條第一項所明定，是法院就證據之取捨，係由法
    院於不違背經驗法則情況下自行認定。故尚難因鑑定機關本身為軍事機關，即謂
    該鑑定機關所為之鑑定結果，當然有礙司法獨立性，就其鑑定結果完全應棄而不
    用。因此被告辯護人有關本件憲兵學校之鑑定結果不論其內容均不宜採用之主張
    ，亦屬無稽。
  (八)本件警方將上開署名「洪調舜」之入境登記表旅客簽名欄上之文字（見八十三年
    度偵字第一七七九九號卷第五十五頁），與獨立臺灣會革命綱領（見八十三年度
    偵字第一七七九九號卷第五十六頁至六十三頁），暨編號資料２之筆記（見八十
    三年度偵字第一七七九九號卷第五十一頁）等被告所書寫之文字，囑託內政部警
    政署刑事警察局鑑定兩者之筆跡是否相同。該鑑定機關鑑定結果為「署名洪調舜
    之入境登記表上旅客簽名欄字跡書寫慣性與資料之上字跡相同，惟因可資比對的
    類同字跡太少，本結果僅供參考」，此有內政部警政署刑事警察局八十二年十二
    月七日刑鑑字第三六一一號鑑定通知書可稽（見八十三年度偵字第一七七九九號
    卷第五五頁）。然上揭送鑑定之資料２於原番經提示被告令其辨認時，被告稱：
    「是我上課時，聽課的人寫的」。訊以「簽名之洪調舜與你前開所說聽課的人所
    寫的資料，是同一人？」答：「聽課的人很多，不知是何人所寫」（見原審卷第
    二二頁反面、第二三頁）。被告既爭執編號資料２之筆記非其所寫之筆跡，內政
    部警政署刑事警察局鑑定結果亦認「可資比對的類同字跡太少，本結果僅供參考
    」，故本院將該鑑定結果排除，此份鑑定結果不做為對被告有利或不利之證據。
    嗣原審將上開署名「洪調舜」之入境登記表旅客簽名欄上之文字（見八十三年度
    偵字第一七七九九號卷第五十五頁），與上揭資料２之筆記（見八十三年度偵字
    第一七七九九號卷第五十一頁），暨原審於八十三年十一月二日、八十三年十一
    月二十五日調查時被告於筆錄上簽名字跡，當庭簽名字跡（見原審卷第十四頁、
    二三頁）等書寫文字，囑託法務部調查局鑑定其筆跡是否相同。該鑑定機關鑑定
    結果認為「送鑑資料無法鑑定」，此有法務部調查局退還鑑定案件通知單一紙可
    稽（見原審卷第五九頁），既無鑑定，則該通知單，亦不得作為對被告有利或不
    利之證據。之後原審復將上開署名「洪調舜」之入境登記表旅客簽名欄上之文字
    （見八十三年度偵字第一七七九九號卷第五十五頁）暨原審於八十三年十一月二
    日、八十三年十一月二十五日調查時被告於筆錄上簽名字跡、當庭簽名字跡（見
    原審卷第十四頁、二三頁）等書寫文字，囑託憲兵學校鑑定其筆跡是否相同。該
    鑑定機關鑑定結果為「臺灣台北地方法院檢察署八十三年度偵字第一七七九九號
    卷第五十五頁入境登記表上之「洪調舜」簽名字跡與「洪調舜」簽名筆錄上之字
    跡書寫之個性、慣性、特徵、筆劃關聯級組織方式相同」，此有憲兵學校八十四
    年六月十七日（八四）執正字第二四一０號函所附文書檢驗鑑定書一紙可稽（見
    原審卷第六三－六六頁），按鑑定筆跡除仰賴鑑定單位之專業技術外，亦須配合
    鑑定單位之經驗，始能有正確之判斷（見駱宜安著刑事鑑識學八十四年一月初版
    第二０七頁以下），因此數個鑑定機關間為不同之鑑定結果，亦屬正常。本件法
    務部調查局係因被告平日書寫之字跡欠缺需鑑相關字跡，而認為無法鑑定（見法
    務部調查局第六處八十四年九月五日（八四）處發技（二）字第一二五九一號通
    知單），而內政部警政署刑事警察局雖認為「字跡相同」，但因為可供比對之字
    跡太少，始認為鑑定結果僅供參考，同此法務部調查局未予鑑定及內政部警政署
    刑事警察局未明確指明之鑑定結果，本院認為無從作為對被告有利或不利之認定
    ，已如前述。從而該二鑑定結果通知書不影響憲兵學校依其專業技術及經驗所為
    明確鑑定之正確性。本院認為憲兵學校之鑑定結果，應屬可採，亦即被告為了偷
    渡入境觀察八十二年底台灣地區縣市長選舉，而於八十二年十月二十二日，冒用
    洪調舜名義，使用洪調舜之中華民國護照搭機飛抵中正機場，進而於上開入境登
    記表旅客簽名欄上偽造洪調舜之簽名，並持該入境登記表接受中正機場查驗員檢
    查，因而入境無誤。
  (九)按憲法第十條固明定「人民有居住及遷徙之自由」，然憲法第二十三條亦規定「
    以上各條列舉之自由權利，除為防止妨礙他人自由，避免緊急危難，維持社會秩
    序或增進公共利益所必要者外，不得以法律限制之。」，而司法院大法官會議第
    二百六十五號解釋亦認為「動員勘亂時期國家安全法第三條第二項第二款關於入
    境限制之規定，乃為維持社會秩序所必要，與憲法並無牴觸。」再動員戡亂時期
    國家安全法自上開司法院大法官會議第二百六十五號解釋於七十九年十月五日公
    布後，固然於八十一年七月二十九日及八十五年二月五日經二次修正，而法規名
    稱亦修正為國家安全法，然該法第三條第二項第二款前段仍明定為「有事實足認
    為有妨國家安全或社會安定之重大嫌疑者」，於人民申請入出境時，得不予許可
    ，被告未依法辦理申請入境手續，為程序上之根本違法，與國家安全法如何限制
    本國人士入境無關，故被告辯護人有關國家安全法限制本國人士入境之規定違憲
    ，是被告並無違反國家安全法之辯解，尚不足採。
  (十)被告雖辯稱其不知進入台灣須向主管機關申請許可云云，然徵之如前述被告畢業
    於日本國早稻田大學政治經濟系，而其長期關注台灣政治發展，且其亦於原審審
    理時自承知道進出日本及美國等國，須向該國主管機關申請許可等情以觀，故不
    能諉為不知進出中華民國國境應向主管機關申請許可。
  (十一)如前述被告冒用洪調舜名義，持洪調舜之中華民國護照，並偽造上開入境登記表
    ，返回中正機場，並持偽造之入境登記表接受機場查驗員查驗，再利用查驗員不
    察而入境，自屬侵害國家安全檢查單位對安全檢查之正確性。而因為洪調舜未曾
    授權被告在入境登記表旅客簽名欄上以「洪調舜」之名義簽名，是被告偽造洪調
    舜之簽名，被告侵害洪調舜之權益，亦屬毋庸置疑。
  (十二)被告雖另辯稱其不承認中華民國政府，是其回台灣為很自然之事，不算犯罪等語
    ，但因被告之犯罪行為在中華民國境內，且被告為世居士林之居民，而於四十一
    年離開台灣前其已在士林設籍，此有被告之戶籍謄本影本附於偵查卷第一百二十
    七頁可佐，是其為中華民國國民，自有服從中華民國法律之義務，尚不能以其個
    人之政治理念，作為阻卻刑事責任之依據，故被告上開辯解不足採。
三、綜上足見被告及被告辯護人之辯解均委無可取，被告右揭犯行，足堪認定。再本
    案事證已明，被告雖請求再鑑定入境登記表之簽名，函查立法院詢問西元一九四
    八年十二月十日當時簽署之世界人權宣言是否仍於本國適用；及經濟社會文化權
    利國際公約是否經立法院通過，以證明人民有權歸返本國，被告無違反國家安全
    法之規定，並請求裁定停止訴訟，聲請大法官會議解釋。惟前述之簽名業已鑑定
    明確，無再重為鑑定之必要，又國家安全法前述規定並無違憲之情事，前已敘明
    ；再人民雖有權歸返其本國，但仍應遵守本國法律之規定，本院認無再鑑定筆跡
    ，裁定停止訴訟及聲請大法官會議解釋之必要，併此敘明。
四、中華民國憲法第十條規定：「人民有居住及遷徙之自由。」七十六年七月一日制
    定公布同年月十五日施行之「動員戡亂時期國家安全法」第三條第二項第二款則
    規定：「人民申請入出境，有事實足認為有妨害國家安全或社會安定之重大嫌疑
    之情形者，得不予許可。」此是關於人民入出境限制之法律，乃為維持社會秩序
    所必要，與憲法並無牴觸，已經司法院釋字第二六五號解釋在案。本件被告前因
    叛亂案件，經臺灣高等法院檢察署於七十六年七月十五日通緝，且因而被認有妨
    害國家安全或社會安定之虞，而遭限制入境臺灣。嗣動員戡亂時期，經總統於八
    十年四月三十日依動員戡亂時期臨時條款第十項之規定，明令宣告於中華民國八
    十年五月一日終止。刑法第一百條亦於八十一年五月十六日修正公布，新法規定
    「意圖破壞國體，竊據國土，或以非法之方法變更國憲，顛覆政府，而以強暴或
    脅迫著手實行者」，構成「普通內亂罪」，單純以言論鼓吹或提倡變更國憲、或
    為其他政治主張或信仰者，均屬言論自由的範疇，不能再以「言論叛亂罪」論處
    。八十一年七月二十九日修正「動員戡亂時期國家安全法」名稱為「國家安全法
    」；並將條文修正公布。新法第三條第二項第二款規定：「人民申請入出境，有
    事實足認為有妨害國家安全或社會安定之重大嫌疑之情形者，得不予許可。但曾
    於臺灣地區設籍，在民國三十八年以後未在大陸地區設籍，現居住於海外，而無
    事實足認為有恐怖或暴力之重大嫌疑者，不在此限。」從而本件被告早年倡導其
    政治信念之行為，不再構成刑法「內亂罪」（被告涉犯之叛亂案件業經臺灣高等
    法院檢察署於八十三年七月二十五日以八十二年度偵緝字第二號不起訴處分確定
    ），已難再認有妨害國家安全或社會安定之重大嫌疑，不僅有「國家安全法」第
    三條第二項第二款但書規定之適用，並且可認並無「國家安全法」第三條第二項
    第二款前段之情形，宜予明。二十年前，不少旅居國外的臺灣人，因政治異議
    ，被限制入境，無法返回臺灣。某些無法忍受漫長等待，而闖關入境者，其使用
    之手段，卻構成刑法之行使偽造私文書、國家安全法之未經許可入境等罪嫌。在
    跨過時代的轉捩點後，雖不再有黑名單，但已經鑄成的犯行，國家對之仍有刑罰
    權。從而本件被告未向我國入出境主管機關申請入境許可，於八十二年十月二十
    二日搭機自美國飛抵桃園中正機場，持用偽造之洪調舜名義入境登記表入境之行
    為，應予以論罪科刑。
五、被告右揭未經許可入境即入境之行為，違反國家安全法第三條第一項之規定，應
    依國家安全法第六條第一項處斷（被告為右揭犯行後，國家安全法雖於八十五年
    二月五日再度修正，然該法第三條、第六條第一項並未修正，附此明）。又被
    告右揭行使上開偽造之入境登記表之犯行，係犯刑法第二百十六條、第二百十條
    之行使偽造私文書罪，公訴人於起訴書雖未論及被告觸犯行使私文書罪，而僅提
    及偽造私文書罪，然偽造私文書行為既然已起訴，而行使偽造私文書行為與偽造
    私文書行為間，則有吸收關係，是被告行使偽造私文書之犯行，自為起訴效力所
    及，本院應併予審理（偽造私文書之低度行為，應為行使之高度行為所吸收，不
    另論罪，又被告於上開入境登記表旅客簽名欄之偽造洪調舜簽名之偽造署押行為
    ，亦為偽造私文書行為之部分行為，亦不另論罪，併此明）。被告與乙○○二
    人間有犯意聯絡及行為分擔，係共同正犯。被告所犯上開二罪名間，有方法結果
    牽連關係，應依牽連犯規定，從較重之行使偽造私文書罪論斷。又被告行為後，
    刑法第四十一條之規定，業經於九十年一月四日修正，並經總統於九十年一月十
    日公布，依法於九十年一月十二日生效，而修正後之刑法第四十一條第一項之規
    定「犯最重本刑為五年以下有期徒刑以下之刑之罪，而受六個月以下有期徒刑之
    宣告，因身體、教育、職業、家庭之關係或其他正當事由，執行顯有困難者，得
    以一元以上三元（業據罰金罰鍰提高標準條例第二條前段規定，就其原定數額提
    高為一百倍折算一日）以下折算一日，易科罰金，但確因不執行所宣告之刑，難
    收矯正之效，或難以維持法秩序者，不在此限」，對於被告並無不利，依刑法第
    二條第一項前段之規定，適用裁判時之新法。原審對被告論罪科刑，固非無見，
    然原判決對於本件入境登記表（除旅客簽名欄簽名外）係由乙○○私自製作並未
    論述，對於前揭法律修正，亦未及適用，皆有未合。被告上訴仍執前詞，否認犯
    罪，雖無理由，但原判決既有可議之處，仍難維持，應由本院將之撤銷改判。審
    酌被告因其政治理念，離鄉多年，為圖返鄉而犯本件之犯罪情節，及被害人洪調
    舜受害程度，暨被告犯後態度等一切情節，判處被告有期徒刑六月，被告於上開
    入境登記表（編號為0000000000）旅客簽名欄上偽造之「洪調舜」署
    押，應依刑法第二百十九條規定宣告沒收。再以被告未曾受有期徒刑以上刑之宣
    告，經此偵審程序教訓，應無再犯之虞，再顧及其已是八十高齡之老者，暨其患
    有嚴重眼疾（此有五福眼科醫院診斷證明書影本附卷可參），認其所受刑之宣告
    ，以暫不執行為當，依刑法第七十四條第一款諭知緩刑三年。
六、被告經合法傳喚，無正當理由不到庭，爰不待其陳述，逕行判決，併此敘明。
據上論斷，應依刑事訴訟法第三百六十九條第一項前段、第三百六十四條、第二百九
十九條第一項前段、第三百七十二條、國家安全法第六條第一項、刑法第二條第一項
前段、第十一條前段、第二十八條、第二百十六條、第二百十條、第五十五條、第四
十一條第一項、第二百十九條、第七十四條第一項、罰金罰鍰提高標準條例第一條前
段、第二條，判決如主文。
本案經檢察官彭坤業到庭執行職務。
中      華      民      國    九十一    年      五      月      三      日
                              臺灣高等法院刑事第八庭
                                  審判長法  官  陳  祐  治
                                        法  官  楊  炳  禎
                                        法  官  沈  宜  生
右正本證明與原本無異。
如不服本判決應於收受送達後十日內向本院提出上訴書狀，其未敘述上訴之理由者並
得於提起上訴後十日內向本院補提理由書（均須按他造當事人之人數附繕本）。
                                        書記官  吳  健  政
中      華      民      國    九十一    年      五      月      七      日
